臺灣南投地方法院民事簡易判決
111年度投簡字第403號
原      告  台新國際商業銀行股份有限公司

法定代理人  尚瑞強  


訴訟代理人  張智賢  
被      告  黃振國  
            黃新良  

            黃振興  

            黃  粉  

            黃宣滋  
            黃素霞  

上列當事人間代位請求分割遺產事件，本院於民國111年10月11
日言詞辯論終結，判決如下：
    主      文
被告與被代位人黃淯順應就被繼承人黃廖梅花所遺如附表一所示
之遺產辦理繼承登記。
被繼承人黃廖梅花所遺如附表一所示之遺產，應按如附表一分割
方法欄所示之方法分割。
訴訟費用由兩造按附表三所示比例負擔。
    事實及理由
壹、程序方面：
一、訴狀送達後，原告不得將原訴變更或追加他訴。但該訴訟標
    的對於數人必須合一確定時，追加其原非當事人之人為當事
    人者，不在此限。民事訴訟法第255條第1項第5款定有明文
    。本件原告起訴時訴之聲明原為：被告黃振國與被代位人黃
    淯順應就被繼承人黃廖梅花所遺如附表一所示坐落南投縣○○
    鄉○○○段000000地號土地（下稱系爭遺產）辦理繼承登記；
    被繼承人黃廖梅花所遺系爭遺產，按應繼分比例分割為分別
    共有。嗣於民國111年7月5日具狀追加黃新良、黃振興、黃
    粉、黃宣滋、黃素霞為被告，並變更聲明為：被告與黃淯順
    應就被繼承人黃廖梅花所遺系爭遺產辦理繼承登記；被繼承
    人黃廖梅花所遺系爭遺產，按如附表一分割方法欄所示之方
    法分割（見本院卷第105頁），核其所為訴之追加，因本件
    代位分割遺產訴訟屬固有必要共同訴訟，即本件訴訟標的對
    全體被告及被代位人黃淯順即被繼承人黃廖梅花之所有繼承
    人即全體共有人有合一確定之必要，是原告追加黃新良、黃
    振興、黃粉、黃宣滋、黃素霞即被繼承人黃廖梅花之其餘繼
    承人為被告，與前開規定相符，故原告上開追加，應予准許
    。
二、被告經合法通知，均未於言詞辯論期日到場，核無民事訴訟
    法第386條各款所列情形，爰依原告聲請，由其一造辯論而
    為判決。　　
貳、實體方面：
一、原告起訴主張：黃淯順前向原告申請信用卡使用，嗣未依約
    繳款，尚分別積欠新臺幣（下同）240,260元、126,800元及
    利息未清償，原告並已取得本院所核發103年度司執字第163
    41號債權憑證、臺灣桃園地方法院107年度司促字第11173號
    支付命令及確定證明書。又被繼承人黃廖梅花已死亡，遺有
    系爭遺產，被告與黃淯順均為黃廖梅花之繼承人，每人應繼
    分如附表二所示；又系爭遺產尚未辦理繼承登記，被告應先
    就系爭遺產辦理繼承登記。而系爭遺產並無不能分割之情形
    ，亦無不分割之約定，惟黃淯順怠於辦理系爭遺產之分割，
    故仍為黃廖梅花所有，致原告無法就黃淯順所繼承之遺產執
    行，爰依民法第242條、第1164條之規定提起本件訴訟等語
    。並聲明：如主文第1、2項所示。
二、被告則經合法通知均未於言詞辯論期日到場，亦未提出書狀
    為何聲明或陳述。
三、法院之判斷：
（一）原告主張黃淯順積欠其債務未清償，而被繼承人黃廖梅花
      死亡後，遺有如附表一所示之系爭遺產，被告與黃淯順並
      未辦理拋棄繼承，均為黃廖梅花之合法繼承人，且尚未就
      如附表一所示之系爭遺產辦理繼承登記等事實，業據其提
      出本院103年度司執字第16341號債權憑證、臺灣桃園地方
      法院107年度司促字第11173號支付命令及確定證明書、調
      件明細表、本院投院裕家字第1030000409號書函、系爭遺
      產之土地登記第一類謄本、繼承系統表、黃廖梅花除戶謄
      本為證（見本院卷第21頁至第31頁、第35頁、第47頁、第
      111頁至第113頁），且經本院向財政部中區國稅局南投分
      局調閱黃廖梅花遺產稅課稅資料參考清單相關資料、查詢
      黃廖梅花之繼承人是否有拋棄繼承，此有財政部中區國稅
      局南投分局111年6月24日中區國稅南投服務字第11122042
      34號函、本院南投簡易庭紀錄科查詢表在卷可憑（見本院
      卷第89頁至第96頁、第129頁），而被告對原告主張之上
      開事實，已於相當時期受合法之通知，均未於言詞辯論期
      日到場，亦未提出任何書狀為何爭執，依民事訴訟法第43
      6條第2項適用同法第280條第3項準用同條第1項規定視同
      自認，是堪信原告之主張為真實。
（二）債務人怠於行使其權利時，債權人因保全債權，得以自己
      之名義，行使其權利；但專屬於債務人本身者，不在此限
      。民法第242條定有明文。是以，代位權之行使自係以債
      權人對於債務人有債權存在為前提。又此項代位權行使之
      範圍，就同法第243條但書規定旨趣推之，並不以保存行
      為為限，凡以權利之保存或實行為目的之一切審判上或審
      判外之行為，諸如假扣押、假處分、聲請強制執行、實行
      擔保權、催告、提起訴訟等，債權人皆得代位行使（最高
      法院69年台抗字第240號判例參照)。準此，債權人得代位
      行使債務人權利之要件，須債務人已負給付遲延責任，並
      怠於行使其權利，債權人有保全其債權之必要，即得代位
      行使債務人之權利。且其得代位行使之債務人權利，只須
      非專屬於債務人之權利，不論實體上權利或訴訟上權利，
      均無不可，前者如債權、物權、形成權、撤銷訴權、抵銷
      權、繼承回復請求權等，後者則如代位聲請強制執行、假
      扣押、假處分及發還擔保金等均是。而遺產分割請求權既
      係在繼承之事實發生以後，基於繼承權而發生，債務人因
      繼承取得之財產，可供清償債務人之債務，則債權人當得
      代位行使。又繼承人有數人時，在分割遺產前，各繼承人
      對於遺產全部為公同共有；繼承人得隨時請求分割遺產，
      但法律另有規定或契約另有訂定者，不在此限。民法第11
      51條、第1164條分別定有明文。公同共有人對於公同共有
      物並無所謂之應有部分，且應繼分係各繼承人對於遺產上
      之一切權利義務所得繼承之比例，並非對於個別遺產之權
      利比例。債務人公同共有之權利，係基於繼承關係而來，
      則因繼承人於遺產分割析算完畢前，對特定物之公同共有
      權利，尚無法自一切權利義務公同共有之遺產單獨抽離而
      為執行標的，應俟辦妥遺產分割後，始得進行拍賣。故若
      債務人有怠於辦理遺產分割情形，債權人為保全其債權，
      自得代位債務人提起分割遺產訴訟，待遺產分割完畢，再
      就債務人分得之特定財產強制執行取償，以達保全其債權
      之目的。再者，民法第242條所定代位權係債權人代行債
      務人之權利，代行者與被代行者之間，必須有債權債務關
      係之存在，而代位權之行使，須債權人如不代位行使債務
      人之權利，其債權即有不能受完全滿足清償之虞時，始得
      為之。倘債之標的與債務人之資力有關，如金錢之債，代
      位權之行使應以債務人陷於無資力或資力不足為要件（最
      高法院101年度台上字第1157號、94年度台上字第301號判
      決意旨參照)。
（三）經查： 
　　⒈本件原告對黃淯順尚有240,260元、126,800元及利息之債
      權，且已取得本院103年度司執字第16341號債權憑證、臺
      灣桃園地方法院107年度司促字第11173號支付命令及確定
      證明書，已如前述，堪認原告確為黃淯順之債權人，且經
      本院依職權查詢黃淯順之財產所得，110年之給付總額為0
      元、財產資料共3筆，即目前名下僅1990年、1990年、199
      8年出廠之車輛各1部，亦有稅務電子閘門財產所得調件明
      細表1份在卷可憑（見本院卷第69頁），足見依黃淯順目
      前之財產狀況，其已陷於無資力。
    ⒉黃淯順既已陷於無資力，雖因繼承而取得系爭遺產之公同
      共有權利，惟在遺產分割析算完畢前，尚無法自一切權利
      義務公同共有之遺產單獨抽離而為執行標的，故執行法院
      須待債務人即黃淯順與被告辦妥遺產分割，或由債權人即
      原告代位提起分割遺產訴訟，俟公同共有關係消滅後，始
      得對黃淯順所分得部分為強制執行。又系爭遺產並無不能
      分割之情形，亦無不分割之約定，則黃淯順本得隨時請求
      分割遺產，以消滅系爭遺產之公同共有關係。惟黃淯順怠
      於行使分割遺產之權利，致使原告無法就黃淯順因繼承取
      得之財產聲請強制執行受償，是原告主張為保全債權，代
      位黃淯順請求被告分割系爭遺產，即屬有據。
（四）分割共有物既對物之權利有所變動，即屬處分行為之一種
      ，凡因繼承於登記前已取得不動產物權者，其取得雖受法
      律之保護，不以其未經繼承登記而否認其權利，但繼承人
      如欲分割其因繼承而取得公同共有之遺產，因屬於處分行
      為，依民法第759條規定，自非先經繼承登記，不得為之
      ，且為訴訟經濟計，當事人一訴請求辦理繼承登記後再為
      分割，並無不可（最高法院69年台上字第1012號判例參照
      ）。經查，如附表一所示之遺產為不動產，目前登記之所
      有人仍為黃廖梅花，而黃廖梅花已於92年8月27日死亡，
      被告及黃淯順均未拋棄繼承而為黃廖梅花之合法繼承人，
      且迄今仍未辦理繼承登記等情，已如前述，是原告請求被
      告與被代位人黃淯順就被繼承人黃廖梅花所遺如附表一所
      示之系爭遺產，應先辦理繼承登記，自屬有據。
（五）公同共有物分割之方法，除法律另有規定外，應依關於共
      有物分割之規定，依共有人協議之方法行之，分割之方法
      ，不能協議決定者，法院得因任何共有人之聲請，命以原
      物分配於各共有人，或變賣共有物，以價金分配於各共有
      人，民法第830條第2項、第824第1項、第2項分別定有明
      文。法院裁判分割共有物，須斟酌各共有人之利害關係、
      使用情形、共有物之性質及價值、經濟效用，符合公平經
      濟原則，其分割方法始得謂為適當（最高法院90年度台上
      字第1607號判決意旨參照）。又民法第1164條所定之遺產
      分割，係以遺產為一體，整個為分割，而非以遺產中各個
      財產為分割對象，亦即遺產分割之目的在廢止遺產全部之
      公同共有關係，而非旨在消滅個別財產之公同共有關係，
      其分割方法應對全部遺產整體為之（最高法院97年度台上
      字第103號判決意旨參照）。復遺產之公同共有係以遺產
      之分割為其終局目的，而以公同共有關係為暫時之存在，
      在公同共有遺產分割自由原則下，民法第1164條規定，繼
      承人得隨時請求分割遺產，依同法第829條及第830條第1
      項觀之，自應解為包含請求終止公同共有關係在內，俾繼
      承人之公同共有關係消滅而成為分別共有，始不致與同法
      第829條所定之旨趣相左，庶不失繼承人得隨時請求分割
      遺產之立法意旨。繼承人如欲終止其間之公同共有關係，
      惟有以分割遺產之方式為之，將遺產之公同共有關係終止
      改為分別共有關係，性質上屬分割遺產方法之一（最高法
      院93年度台上字第2609號、82年度台上字第748號判決意
      旨參照）。
（六）經查，本院審酌系爭遺產為黃廖梅花所遺留，認對繼承人
      即被告與黃淯順而言，不僅為財產上之利益，亦存有感情
      上之意義，如將系爭遺產之公同共有關係分割為分別共有
      ，於法無違亦不損及全體共有人之利益。故本院斟酌系爭
      遺產之性質、各繼承人之利害關係、分割後之經濟效用及
      利用價值等一切情狀，認將黃淯順、被告就系爭遺產之公
      同共有關係分割為分別共有，使黃淯順、被告因繼承之公
      同共有關係歸於消滅而成為分別共有，除不致使其利害關
      係發生巨大變動外，亦使其可於分割遺產後單獨自由處分
      所取得各該遺產之應有部分，俾得以更加靈活運用繼承取
      得之遺產，全體共有人若取得分別共有，對於所分得之應
      有部分均得以自由單獨處分、設定負擔，對於全體共有人
      應較有利，是將系爭遺產依附表二所示應繼分比例，分割
      為黃淯順、被告分別共有，應屬妥適。
四、綜上所述，原告請求被告與被代位人黃淯順應就被繼承人黃
    廖梅花所遺如附表一所示之系爭遺產辦理繼承登記，為有理
    由，應予准許；而系爭遺產為黃廖梅花之遺產，原告為黃淯
    順之債權人，得代位黃淯順行使遺產分割請求權，系爭遺產
    亦無不能分割之情事，被告與黃淯順就黃廖梅花所遺系爭遺
    產之應繼分則如附表二所示，爰酌定將黃廖梅花所遺系爭遺
    產，應按如附表二所示之應繼分比例分割為分別共有，即系
    爭遺產依附表一分割方法欄所示方法分割。
五、因共有物分割、經界或其他性質上類似之事件涉訟，由敗訴
    當事人負擔訴訟費用顯失公平者，法院得酌量情形，命勝訴
    之當事人負擔其一部，民事訴訟法第80條之1定有明文。而
    各繼承人均得隨時請求分割遺產，且裁判分割遺產乃形成訴
    訟，法院決定遺產分割之方法時，應斟酌何種分割方法較能
    增進共有物之經濟效益，並兼顧全體繼承人之利益，以決定
    適當之分割方法，不受原告聲明之拘束，亦不因何造起訴而
    有不同。又代位分割遺產之訴，係由原告以自己名義主張代
    位權，以保全債權為目的而行使債務人之遺產分割請求權，
    原告與被告之間實屬互蒙其利。是以，原告代位黃淯順提起
    本件分割遺產之訴雖有理由，惟本院認關於訴訟費用之負擔
    ，由黃廖梅花之全體繼承人各按其法定應繼分比例負擔，而
    原告之債務人即黃淯順應分擔部分即由原告負擔之，爰諭知
    訴訟費用之負擔如主文第3項所示。
中　　華　　民　　國　　111 　年　　10　　月　　25　　日
                        臺灣南投地方法院南投簡易庭
                              法  官  丁婉容  
以上為正本係照原本作成。
如不服本判決，應於送達後20日內，向本院提出上訴狀並表明上
訴理由，如於本判決宣示後送達前提起上訴者，應於判決送達後
20日內補提上訴理由書（須附繕本）；並向本院繳足上訴裁判費
。
中　　華　　民　　國　　111 　年　　10　　月　　25　　日
                              書記官  詹書瑋   
　　　　　　　　　　　　　　　
附表一：　　　　　　　　　　　　　　　
編號 黃廖梅花所遺系爭遺產 面積 權利範圍 分割方法 1 南投縣○○鄉○○○段000000地號土地 1086平方公尺 全部 由被告與黃淯順按附表二所示應繼分比例分割為分別共有。 
附表二：　　
編號 共有人 應繼分比例 1 黃淯順 7分之1 2 黃振國 7分之1 3 黃新良 7分之1 4 黃振興 7分之1 5 黃粉 7分之1 6 黃宣滋 7分之1 7 黃素霞 7分之1 
附表三：　　　　　　　　　　　　　　　　　　　　　　　　
訴訟費用負擔人 訴訟費用負擔比例 原告 7分之1 被告黃振國 7分之1 被告黃新良 7分之1 被告黃振興 7分之1 被告黃粉 7分之1 被告黃宣滋 7分之1 被告黃素霞 7分之1